臺灣臺北地方法院民事判決　　　　　　　99年度訴字第5226號
原　　　告　王小瀋
訴訟代理人　陸正康律師
複代理人　　甘大空律師
　　　　　　黃忠義
被　　　告　黃金鳳
　　　　　　鄭霞子
　　　　　　黃庭蘭
　　　　　　許鳳草
　　　　　　林富美
共　　　同
訴訟代理人　連鳳翔律師
上列當事人間請求拆屋還地事件，本院於中華民國100年7月28日
言詞辯論終結，判決如下：
    主      文
被告黃金鳳應將坐落臺北市○○區○○段四小段三三一地號土地
上，如附圖所示甲部分面積零.八六平方公尺之建物拆除，並將
該部分土地騰空返還原告。
被告鄭霞子應將坐落臺北市○○區○○段四小段三三五之四地號
土地上，如附圖所示乙部分面積二點七七平方公尺之建物，及坐
落臺北市○○區○○段四小段三三五之五地號土地上，如附圖所
示乙1部分面積零點一七平方公尺之建物均拆除，並將該部分土
地騰空返還原告。
被告黃庭蘭應將坐落臺北市○○區○○段四小段三三五之五地號
土地上，如附圖所示丙部分面積五點四五平方公尺之建物，及坐
落臺北市○○區○○段四小段三三五地號土地上，如附圖所示丙
1部分面積零點二三平方公尺之建物均拆除，並將該部分土地騰
空返還原告。
被告許鳳草應將坐落臺北市○○區○○段四小段三三五地號土地
上，如附圖所示丁部分面積四點三六平方公尺之建物拆除，並將
該部分土地騰空返還原告。
被告林富美應將坐落臺北市○○區○○段四小段三三五地號土地
上，如附圖所示戊部分面積四點五二平方公尺之建物拆除，並將
該部分土地騰空返還原告。
訴訟費用由被告負擔。
本判決第一項於原告以新臺幣伍萬貳仟元為被告黃金鳳供擔保後
，得假執行。但被告黃金鳳以新臺幣壹拾伍萬仟肆佰拾玖元
，為原告預供擔保，得免為假執行。
本判決第二項於原告以新臺幣壹拾捌萬壹仟元為被告鄭霞子供擔
保後，得假執行。但被告鄭霞子以新臺幣伍拾肆萬零玖佰陸拾元
，為原告預供擔保，得免為假執行。
本判決第三項於原告以新臺幣拾伍萬元為被告黃庭蘭供擔保後
，得假執行。但被告黃庭蘭以新臺幣壹佰零肆萬肆仟陸佰拾
元，為原告預供擔保，得免為假執行。
本判決第四項於原告以新臺幣貳拾柒萬元為被告許鳳草供擔保後
，得假執行。但被告許鳳草以新臺幣柒拾玖萬仟零陸元，為原
告預供擔保，得免為假執行。
本判決第五項於原告以新臺幣貳拾柒萬伍仟元為被告林富美供擔
保後，得假執行。但被告林富美以新臺幣捌拾貳萬貳仟壹佰零柒
元，為原告預供擔保，得免為假執行。
    事實及理由
壹、程序方面：
    按不變更訴訟標的，而補充或更正事實上或法律上之陳述者
    ，非為訴之變更或追加，民事訴訟法第256條定有明文。經
    查，原告起訴時訴之聲明原為：「(一)被告黃金鳳應將坐落於
    臺北市○○區○○段4小段331地號土地（下稱系爭331地號
    土地）上，面積2.48平方公尺（以實測為準）建物拆除，並
    將土地騰空返還原告。(二)被告鄭霞子應將坐落於臺北市○○
    區○○段4小段335-4地號土地（下稱系爭335-4地號土地）
    上，面積7.26平方公尺（以實測為準）建物，並將土地騰空
    返還原告。(三)被告黃庭蘭應將坐落於臺北市○○區○○段4
    小段335-4地號、335-5地號（下稱系爭335-5地號土地）、
    335地號（下稱系爭335地號土地）土地上，面積分別為0.17
    平方公尺、6.15平方公尺、0.39平方公尺（以實測為準）建
    物拆除，並將土地騰空返還原告。(四)被告許鳳草應將坐落於
    系爭335地號土地上，面積3.75平方公尺（以實測為準）建
    物拆除，並將土地騰空返還原告。(五)被告林富美應將坐落於
    系爭335地號土地上，面積5.08平方公尺（以實測為準）建
    物拆除，並將土地騰空返還原告。(六)願供擔保請准宣告假執
    行。」（本院卷第6頁），嗣於民國100年5月20日具狀更正
    第一項至第五項訴之聲明為：「(一)被告黃金鳳應將坐落系爭
    331地號土地上，如附圖所示甲部分，面積0.86平方公尺之
    建物拆除，並將土地騰空返還原告。(二)被告鄭霞子應將坐落
    系爭335-4地號土地上，如附圖所示乙部分，面積2.77平方
    公尺之建物，以及系爭335-5地號土地上，如附圖所示乙1部
    分，面積0.17平方公尺之建物均拆除，並將土地騰空返還原
    告。(三)被告黃庭蘭應將坐落系爭335-5地號土地上，如附圖
    所示丙部分，面積5.45平方公尺之建物，以及系爭335地號
    土地上，如附圖所示丙1部分，面積0.23平方公尺之建物均
    拆除，並將土地騰空返還原告。(四)被告許鳳草應將坐落系爭
    335 地號土地上，如附圖所示丁部分，面積4.36平方公尺之
    建物拆除，並將土地騰空返還原告。(五)被告林富美應將坐落
    系爭335地號土地上，如附圖所示戊部分，面積4.52平方公
    尺之建物拆除，並將土地騰空返還原告。」（本院卷第90、
    91頁），原告所為訴之聲明之更正，僅係依地政事務所實際
    測量結果予以更正，係屬補充及更正事實上之陳述者，非為
    訴之變更或追加，先予敘明。
貳、實體方面：
一、原告主張：原告於97年1月31日以買賣為登記原因，取得系
    爭331、335-4、335-5、335地號土地所有權，權利範圍為全
    部，嗣於辦理鑑界後，發現被告黃金鳳所有門牌號碼臺北市
    ○○區○○路1段61號房屋無權占用系爭331地號土地如附圖
    所示甲部分，面積為0.86平方公尺；被告鄭霞子所有門牌號
    碼臺北市○○區○○街14號房屋分別無權占用系爭335-4、
    335-5地號土地如附圖所示乙、乙1部分，面積為2.77、0.17
    平方公尺；被告黃庭蘭所有門牌號碼臺北市○○區○○街16
    號房屋分別無權占用系爭335-5、335地號土地如附圖所示丙
    、丙1部分，面積為5.45、0.23平方公尺；被告許鳳草所有
    門牌號碼臺北市○○區○○街18號房屋無權占用系爭335地
    號土地如附圖所示丁部分，面積為4.36平方公尺；被告林富
    美所有門牌號碼臺北市○○區○○街20號房屋無權占用系爭
    335地號土地如附圖所示戊部分，面積為4.52平方公尺。因
    被告等均無占用系爭土地之合法權源，原告為排除上開侵害
    ，爰依民法第767條第1項規定提起本訴，請求被告拆除占用
    系爭331、335-4、335-5、335地號土地之建物，並將該部分
    土地騰空返還予原告。並聲明：(一)如主文第一項所示。(二)如
    主文第二項所示。(三)如主文第三項所示。(四)如主文第四項所
    示。(五)如主文第五項所示。(六)願供擔保請准予宣告假執行。
二、被告等人則以：系爭331、335-4、335-5、335地號土地原為
    國有土地，被告在其上興建房屋，每年均向訴外人國有財產
    局繳納租金，是被告原本均係係合法使用系爭331、335-4、
    335-5、335地號土地。又被告越界建屋時，系爭331、335-4
    、335-5、335地號土地之原所有權人即國有財產局，並未提
    出異議，原告為繼受系爭331、335-4、335-5、335地號土地
    之人，自應繼受原土地所有權人之全部權利及義務，而被告
    亦得以相當之價額購買被告越界部份之土地等語，資為抗辯
    。再者，原告取得系爭331、335-4、335-5、335地號土地係
    為辦理都市更新之用，原要求被告一併參與都市更新，然被
    告對於原告所提供之補償計畫無法達成共識，被告因而不同
    意參與都市更新，而被告所占有系爭331、335-4、335-5、
    335地號土地面積僅區區幾坪，對於原告都市更新程序並無
    影響，原告實無請求被告拆除占用系爭331、335-4、335-5
    、335地號土地建物之必要，是本件原告請求被告拆屋還地
    ，顯然違反誠信原則、信賴保護原則等語，資為抗辯。並聲
    明：(一)原告之訴駁回。(二)如受不利之判決，願供擔保請准免
    為假執行。
三、兩造不爭執事項：
  (一)原告於97年1月31日以買賣為登記原因，取得系爭331、335-
    4、335-5、335地號土地所有權，權利範圍為全部（本院卷
    第11頁至第16頁）。
  (二)被告黃金鳳所有門牌號碼臺北市○○區○○路1段61號房屋
    占用系爭331地號土地如附圖所示甲部分，面積為0.86平方
    公尺。
  (三)被告鄭霞子所有門牌號碼臺北市○○區○○街14號房屋分別
    占用系爭335-4、335-5地號土地如附圖所示乙、乙1部分，
    面積為2.77、0.17平方公尺。
  (四)被告黃庭蘭所有門牌號碼臺北市○○區○○街16號房屋分別
    占用系爭335-5、335地號土地如附圖所示丙、丙1部分，面
    積為5.45、0.23平方公尺。
  (五)被告許鳳草所有門牌號碼臺北市○○區○○街18號房屋占用
    系爭335地號土地如附圖所示丁部分，面積為4.36平方公尺
    。
  (六)被告林富美所有門牌號碼臺北市○○區○○街20號房屋占用
    系爭335地號土地如附圖所示戊部分，面積為4.52平方公尺
    。
四、得心證之理由：
    本件原告主張被告所有之建物各無權占用系爭331、335-4、
    335-5、335地號土地之一部分，被告應拆除坐落於系爭331
    、335-4、335-5、335地號土地之建物，並將上開土地返還
    予原告，被告雖不否認有占用系爭331、335-4、335-5、335
    地號土地之情事，惟否認為無權占有，並以前詞置辯，是本
    件所應審究者為：被告占用系爭331、335-4、335-5、335地
    號土地，有無正當權源？原告請求被告拆屋還地是否有理由
    ？茲論述如下：
  (一)按所有人對於無權占有或侵奪其所有物者，得請求返還之，
    民法第767條第1項前段定有明文。又以無權占有為原因，請
    求返還土地者，占有人對土地所有權存在之事實無爭執，而
    僅以非無權占有為抗辯者，土地所有權人對其土地被無權占
    有之事實無舉證責任，占有人自應就其取得占有係有正當權
    源之事實證明之，最高法院85年台上字第1120號裁判意旨可
    資參照。經查，系爭331、335-4、335-5、335地號土地為原
    告所有，為兩造所不爭執，並土地登記第二類謄本在卷可稽
    （本院卷第11頁至第16頁），堪信為真實。又被告黃金鳳所
    有門牌號碼臺北市○○區○○路1段61號房屋占用系爭331地
    號土地如附圖所示甲部分，面積為0.86平方公尺；被告鄭霞
    子所有門牌號碼臺北市○○區○○街14號房屋分別占用系爭
    335-4、335-5地號土地如附圖所示乙、乙1部分，面積為2.
    77、0.17平方公尺；被告黃庭蘭所有門牌號碼臺北市○○區
    ○○街16號房屋分別占用系爭335-5、335地號土地如附圖所
    示丙、丙1部分，面積為5.45、0.23平方公尺；被告許鳳草
    所有門牌號碼臺北市○○區○○街18號房屋占用系爭335地
    號土地如附圖所示丁部分，面積為4.36平方公尺；被告林富
    美所有門牌號碼臺北市○○區○○街20號房屋占用系爭335
    地號土地如附圖所示戊部分，面積為4.52平方公尺等情，為
    被告等所不否認，並有臺北市古亭地政事務所100年5月2日
    北市古地二字第10030645600號函所檢附之土地複丈成果圖
    等件為憑（本院卷第82、83頁），亦堪予認定。系爭331、
    335-4、335-5、335地號土地既為原告所有，揆諸前揭裁判
    意旨，自應由被告就占有系爭331、335-4、335-5、335地號
    土地之合法權源負舉證之責。
  (二)次按土地所有人建築房屋非因故意或重大過失逾越地界者，
    鄰地所有人如知其越界而不即提出異議，不得請求移去或變
    更其房屋，民法第796條第1項前段固定有明文。又該條所定
    之「土地所有人」越界建築房屋，必以建築房屋者，為「土
    地所有人」或其他有利用土地權利之人（例如：地上權人、
    永佃權人或典權人、承租人、使用借貸人等等），始足當之
    ，最高法院86年度台上字第2103號裁判要旨可資參照。而民
    法第796條之立法意旨乃在土地所有人建築房屋，遇有逾越
    疆界之時，鄰地所有人如知其越界，應即提出異議，阻止動
    工興建，若不即時提出異議，俟該建築完成後，始請求移去
    或變更其建物，則土地所有人未免損失過鉅，姑無論鄰地所
    有人是否存心破壞有意為難，而於社會經濟，亦必大受影響
    。準此，所謂「土地所有人建築房屋逾越疆界者，鄰地所有
    人知越界情事而不即異議」，應指鄰地所有人在土地所有人
    建築完成前，知其越界而不即提出異議者而言。經查，被告
    所有之建物占用系爭331、335-4、335-5、335地號土地之部
    分多為樓梯（本院卷第94頁反面），縱使拆除亦不至於影響
    建物結構及安全，僅使進入該等建物較為困難，然尚非完全
    無法進出，則原告請求拆除被告拆除占用系爭331、335-4、
    335-5、335地號土地之部分，自無礙於該等建物之整體經濟
    價值。再者，被告自承其所有之建物均係於38年間興建完成
    ，該等建物所坐落之土地原均為國有財產局所有，係因分割
    土地之故，始造成被告所有之建物有占用系爭331、335-4、
    335-5、335地號土地之情事等語（本院卷第96頁、第121頁
    反面），而系爭331地號土地係於94年7月19日完成分割登記
    ，系爭335-4、335-5、335地號土地係於95年5月23日完成分
    割登記，有土地登記第二類謄本在卷可稽（本院卷第11頁至
    第16頁），則被告所有之建物建築時顯尚未存在系爭331、
    335-4、335-5、335地號土地之界址，是被告所有之建物建
    築時自無發生逾越疆界之情形，亦無鄰地所有人在土地所有
    人建築完成前，知其越界而不即提出異議之情形可言，是本
    件自無該條規定之適用。是以，被告辯稱本件有民法第796
    條第1項規定之適用，原告不得請求被告拆除占用系爭331、
    335-4、335-5、335地號土地部分之建物，尚非有據。
  (三)復按權利之行使，不得違反公共利益，或以損害他人為主要
    目的，民法第148條第1項定有明文。又該條所稱權利之行使
    ，是否以損害他人為主要目的，應就權利人因權利行使所能
    取得之利益，與他人及國家社會因其權利行使所受之損失，
    比較衡量以定之；倘其權利之行使，自己所得利益極少，而
    他人及國家社會所受之損失甚大者，始得視為以損害他人為
    主要目的。若當事人行使權利，雖足使他人喪失利益，而茍
    非以損害他人為主要目的，即不在該條所定範圍之內。最高
    法院71年台上字第737號、45年台上字第105號判例意旨亦可
    資參照。經查，原告為系爭331、335-4、335-5、335地號土
    地之所有權人，而系爭331、335-4、335-5、335地號土地供
    原告作為都市更新基地之一部分，在都市更新大樓興建完成
    後，系爭331、335-4、335-5、335地號土地即屬基地之一部
    分，而應為大樓各區分所有權人之共用部分，自應一併交予
    大樓各區分所有權人使用占有，原告為此都市更新之目的請
    求被告拆除占用系爭331、335-4、335-5、335地號土地之建
    物，並返還該部分土地，核屬其所有權範圍內之正當權利行
    使，難認原告係以損害被告為主要目的。又被告雖非故意逾
    越地界，然拆除占用系爭331、335-4、335-5、335地號土地
    之建物，尚不足以影響該等建物之整體結構，已如前述，則
    對被告侵害利益甚小，不致造成過大之損失，難認原告請求
    被告拆除占用系爭331、335-4、335-5、335地號土地之建物
    ，有何違反信賴保護原則或誠信原則之情事。是被告辯稱原
    告請求被告拆除建物有違信賴保護原則或誠信原則，即非有
    據，尚不足採。
  (四)綜上，本件原告既為系爭331、335-4、335-5、335地號土地
    之所有權人，而被告所有之建物既如附圖所示分別無權占有
    系爭331、335-4、335-5、335地號土地之一部分，則原告本
    於民法第767條第1項前段規定，請求被告黃金鳳將如附圖所
    示甲部分之建物拆除、被告鄭霞子將如附圖所示乙、乙1部
    分之建物拆除、被告黃庭蘭將如附圖所示丙、丙1部分之建
    物、被告許鳳草將如附圖所示丁部分之建物、被告林富美將
    如附圖所戊部分之建物拆除，並將該部分土地返還原告，即
    屬有據，應予准許。
五、從而，原告依民法第767條第1項規定，請求如主文第一項至
    第五項所示之聲明，為有理由，應予准許。
六、兩造均陳明願供擔保，聲請宣告假執行或免為假執行，爰分
    別酌定相當擔保金額，予以准許。
七、本件事證已臻明確，兩造其餘攻擊防禦方法核與判決結果不
    生影響，爰不另一一論述，併此敘明。
八、據上論結，本件原告之訴為有理由，依民事訴訟法第78條、
    第390條第2項、第392條第2項，判決如主文。
中    華    民    國    100    年    8    月     5    日
                  民事第四庭    審判長法  官  張瑜鳳
                                      法  官  胡宏文
                                      法  官  林怡伸
以上正本係照原本作成。
如對本判決上訴，須於判決送達後20日內向本院提出上訴狀。
如委任律師提起上訴者，應一併繳納上訴審裁判費。
中    華    民    國    100    年    8    月     5    日
                                      書記官  鄭美華